【裁判字號】    91,訴,1471
【裁判日期】    920226
【裁判案由】    請求撤銷贈與行為等
【裁判全文】
臺灣臺南地方法院民事判決  九十一年度訴字第一四七一號
    原      告  台南區中小企業銀行股份有限公司永大分公司
    法定代理人  戊○○
    訴訟代理人  丁○○
                己○○
    被      告  乙○○○
                丙○○
    共      同
    訴訟代理人  甲○○
右當事人間請求請求撤銷贈與行為等事件，本院判決如左：
    主    文
被告間就坐落台南縣永康市○○段三九之二號，地目建，面積二五一平方公尺之土地
所有權全部，於民國八十九年四月五日所為之贈與行為應予撤銷。
被告乙○○○應將右揭土地經台南縣永康地政事務所於民國八十九年四月八日以夫妻
贈與為原因所為之所有權移轉登記予以塗銷。
訴訟費用由被告負擔。
    事實及理由
一、原告起訴主張：緣訴外人雲藝綠化工程有限公司（以下簡稱雲藝公司）邀同訴外
    人林崇斌、甲○○及被告丙○○為連帶保證人，於民國八十七年五月二十九日向
    原告借款新台幣（下同）二千五百萬元正，借款期間為八十七年五月二十九日至
    九十三年五月二十九日，有借據與一般授信約定書為憑，原告並於八十七年五月
    二十九日撥貸二千五百萬元。詎訴外人雲藝公司自八十九年四月二十九日起即未
    依約繳納本金及利息，案經原告主張業已喪失期限利益，未償還本金為二千五百
    萬元，並自八十九年四月二十九日起至清償日止，按年息百分之八點五一計算之
    利息，暨自八十九年五月三十日起至清償日止，其逾期在六個月以內者按上開利
    率百分之十，超過六個月者，按上開利率百分之二十計算之違約金。原告已向鈞
    院起訴，並於九十年一月九日接獲鈞院八十九年度重訴字第五三九號判決，該判
    決於九十年三月三十日確定在案。詎料被告丙○○竟意圖損害原告之債權，於八
    十九年四月五日將其所有坐落台南縣永康市○○段三九之二號，地目建，面積二
    五一平方公尺之土地（以下簡稱系爭土地）所有權全部以「夫妻贈與」為原因登
    記予其妻亦即另一被告乙○○○，以逃避原告之追索。按債務人之全部財產為總
    債權人之共同擔保，原告與被告丙○○間尚有債權存在，其卻任意將財產無償贈
    與於被告乙○○○後，隨即拒不繳息，導致原告銀行求償無門，債權確保有虞。
    按債務人所為之無償行為有損及債權人者，債權人得聲請法院撤銷之，為民法第
    二四四條第一項所明定。又最高法院六十二年台上字第二六０九號判例認為：「
    債權人得依民法第二四四條規定行使撤銷權，以其債權於債務人為詐害行為已存
    在者為限。」，今原告之債權於八十七年五月二十九日業已成立，被告丙○○於
    滯納後之八十九年四月五日始將系爭土地贈與被告乙○○○，對原告之債權有損
    原告自得行使撤銷權。被告丙○○於對原告銀行仍有債務之際，竟將系爭土地無
    償贈與被告乙○○○，即有害於債權之可能，且被告丙○○此舉逃避原告銀行之
    追索意圖甚明，原告自得依民法第二四四條第一項之規定撤銷其無償贈與行為，
    被告辯稱原告執行擔保品已足清償債務，原告債權並未受害云云，實不足採。再
    查，被告丙○○名下之資產雖難謂少，惟經調閱謄本資料後，均已設定高額之抵
    押權，且其於他行庫尚有其他債務，除本行之債權外，尚有高達四千六百餘萬元
    之連帶保證債務，均告滯納且轉列逾期，他行庫紛採保全措施，故若任被告丙○○將其未設定抵押權之系爭土地無償贈與他人，對原告銀行及全體債權人債權收
    回影響甚鉅。且被告丙○○於八十九年四月五日為贈與行為，並於同月八日隨即
    登記完成，於同月即未再繳納原告銀行之貸款，若該擔保品業已能足額清償原告
    債務，被告等又何須急於將系爭土地移轉？渠等又何須再花費登記規費等費用？
    被告丙○○無疑亦認為本案擔保品恐難滿足債權人債權，為避免系爭土地遭拍賣
    之命運，始將系爭土地贈與其妻，致原告銀行無法對之強制執行，使原告債權之
    總擔保減少，亦導致全體債權人總擔保之減少，被告等之贈與行為即有害於原告
    及全體債權人之債權至為顯然。退萬步言，原告銀行欲就本行擔保品（即永康市
    ○○段二八、三九、三九之三號土地）求償之際，竟發現連接二地號間之狹長道
    路即系爭土地已由被告丙○○移轉所有權於被告乙○○○，於房地產景氣低迷的
    現在，投資人對於標購之土地往後使用或開發，均極為重視其出入之便利性，本
    案若未能將系爭土地併付拍賣，將來可能面臨無出入之通道！本完整且相連之擔
    保品，如今已遭切割成二部分，完整性已遭破壞，試問：何人願再投資開發，本
    行擔保品焉有拍定之可能！如此一來，原告之債權如欲收回，豈不比登天還難。
    是故，所謂詐害債權不單只是債務人之資產不足以清償債權人之債權，其故意破
    壞原告抵押物之完整性，當也是詐害債權之手法。並聲明：求為判決如主文所示
    。
二、被告則以：按「有擔保物權（抵押權、質權）之債權，而其擔保物之價值超過其
    債務額時，自無庸行使撤銷權之資保全」（最高法院五十九年台上字第三一三號
    判例參照）、「債務人已為之無償行為『有害及債權者』，債權人得聲請法院撤
    銷之」，民法第二百四十四條第一項定有明文。是以債務人若尚有資力，而僅就
    其財產之一部對他人為無償行為，倘有其他財產足供清償債權人之債權者，顯無
    害及債權之危險，自不許債權人行使撤銷權。訴外人雲藝公司邀同被告丙○○為
    貸款之連帶保證人，借貸二千五百萬元，然被告丙○○提供之擔保物價值以公告
    現值之一．四倍計算達四千八百四十三萬三千元，若以每坪十萬元之市價計算則
    達六千一百五十五萬八千七百五十元。依上說明，則原告應就被告丙○○是否因
    系爭土地之移轉而陷於無資力，及被告丙○○之擔保物（即永康市○○段二八、
    三九、三九之三號土地）價值不足清償擔保債務負舉證責任等語，資為抗辯。並
    聲明：原告之訴駁回。
三、兩造不爭執之事實：
（一）、訴外人雲藝公司邀同訴外人林崇斌、甲○○及被告丙○○為連帶保證人，於
        八十七年五月二十九日向原告借款二千五百萬元正，借款期間為八十七年五
        月二十九日至九十三年五月二十九日，原告並於八十七年五月二十九日撥貸
        二千五百萬元。詎訴外人雲藝公司自八十九年四月二十九日起即未依約繳納
        本金及利息，案經原告主張業已喪失期限利益，未償還本金為二千五百萬元
        ，並自八十九年四月二十九日起至清償日止，按年息百分之八點五一計算之
        利息，暨自八十九年五月三十日起至清償日止，其逾期在六個月以內者按上
        開利率百分之十，超過六個月者，按上開利率百分之二十計算之違約金，向
        本院起訴，並獲勝訴判決確定。
（二）、被告丙○○於八十九年四月五日將其所有系爭土地所有權全部以「夫妻贈與
        」為原因，移轉登記予其妻亦即另一被告乙○○○。
（三）、除系爭土地外，被告丙○○沒有其他資力償還積欠原告之債務。
（四）、被告丙○○提供之擔保物即台南縣永康市○○段二八、三九、三九之三號土
        地已由本院九十一年度執方字第一０一七九號執行在案，並於九十二年一月
        二十三日以底價合計二千八百七十三萬六千元進行第三次拍賣，因無人應買
        而未拍定。
四、得心證之理由：按債務人所為之無償行為，有害及債權者，債權人得聲請法院撤
    銷之，民法第二百四十四條第一項定有明文。是否有害及債權，以債務人行為時
    定之，故有害於債權之事實，須於行為時存在，苟於行為時有其他足以清償債務
    之財產，縱日後債務人財產減少，仍不構成詐害行為（最高法院九十年度台上字
    第二一九四號判決參照）。被告丙○○將系爭土地贈與被告乙○○○係無償行為
    ，是本案爭執之關鍵在於被告丙○○於八十九年四月五日將系爭土地贈與被告乙○○○時，被告丙○○之財產是否足以清償積欠原告之債務？經查，被告丙○○
    提供給原告之擔保品即台南縣永康市○○段二八、三九、三九之三號土地，於八
    十九年四月五日扣除土地增值稅後之淨值為二千零三十萬九千元，此有卓建光建
    築師事務所之報告書一份在卷可考，且該三筆土地經本院民事執行處於九十二年
    一月二十三日以底價合計二千八百七十三萬六千元（尚未扣除土增值稅）進行第
    三次拍賣，亦因無人應買而未拍定，足見該三筆土地之價值於八十九年四月五日
    已不足清償被告丙○○積欠原告之債務，被告辯稱該三筆土地之價值於八十九年
    四月五日仍足以清償被告丙○○積欠原告之債務，自不足採。又被告丙○○於八
    十九年四月五日名下雖尚有數筆不動產，然被告對該數筆不動產均已設定高額之
    抵押權，且於他行庫尚有其他債務，除原告之債權外，尚有高達四千六百餘萬元
    之連帶保證債務，均告滯納且轉列逾期並不爭執，被告於本院審理時並自承除系
    爭土地外，並無資力償還積欠原告之債務。被告丙○○提供給原告之擔保品即台
    南縣永康市○○段二八、三九、三九之三號土地，於八十九年四月五日既不足清
    償被告丙○○積欠原告之債務，且被告丙○○除該三筆土地外，又無其他資力足
    以清償積欠原告之債務，則被告丙○○於八十九年四月五日將系爭土地無償贈與
    被告乙○○○，顯有害及原告之債權。
五、綜上所述，被告丙○○於八十九年四月五日將系爭土地無償贈與被告乙○○○，
    既有害及原告之債權，則原告依民法第二百四十四條第一項之規定，請求被告間
    就系爭土地所有權全部，於八十九年四月五日所為之贈與行為應予撤銷，及被告
    乙○○○應將系爭土地經台南縣永康地政事務所於八十九年四月八日以夫妻贈與
    為原因所為之所有權移轉登記予以塗銷，洵屬有據，應予准許。
六、本件事證已臻明確，兩造其餘攻擊防禦方法及舉證，核與判決無影響，毋庸一一
    論列，併此敘明。
七、訴訟費用負擔之依據：民事訴訟法第七十八條、第八十五條第一項前段。
中      華      民      國    九十二    年      二      月    二十六    日
                                臺灣臺南地方法院民事第四庭
~B法      官  蘇正賢
右為正本係照原本作成
如對本判決上訴，須於判決送達後廿日內向本院提出上訴狀（應附繕本）。
中      華      民      國    九十二    年      二      月    二十六    日
~B法院書記官  林木村


司法院資訊處製作；財團法人民間司法改革基金會備份。
